【裁判字號】    99,台上,7749
【裁判日期】    991214
【裁判案由】    妨害性自主
【裁判全文】
最高法院刑事判決            九十九年度台上字第七七四九號
上  訴  人  阮明炎
選任辯護人  邢建緯律師
上列上訴人因妨害性自主案件，不服台灣高等法院台中分院中華
民國九十八年八月六日第二審判決（九十八年度上訴字第一三四
六號，起訴案號：台灣彰化地方法院檢察署九十七年度偵字第二
八四七號），提起上訴，本院判決如下：
    主  文
上訴駁回。
    理  由
按刑事訴訟法第三百七十七條規定，上訴於第三審法院，非以判
決違背法令為理由，不得為之。是提起第三審上訴，應以原判決
違背法令為理由，係屬法定要件。如果上訴理由書狀並未依據卷
內訴訟資料，具體指摘原判決不適用何種法則或如何適用不當，
或所指摘原判決違法情事，顯與法律規定得為第三審上訴理由之
違法情形，不相適合時，均應認其上訴為違背法律上之程式，予
以駁回。本件上訴人阮明炎上訴意旨略稱：(一)、原判決於事實及
理由欄認定記載：上訴人係以強暴之方式違反被害人Ａ女（姓名
、年籍資料詳卷，代號000000000）之意願而為性交，乃原判決
於主文欄諭知：上訴人對於精神、身體障礙之女子犯強制性交罪
，其事實及理由欄之認定記載與主文欄之諭知不相適合。又財團
法人彰化基督教醫院民國九十七年十二月二十二日彰基精鑑字第
０九七一一０００四號精神鑑定報告書（下稱彰化基督教醫院鑑
定書），認定被害人之行為能力約等於中度智能不足，幾乎無法
正確認知性交之意義等情，則被害人對上訴人之性交自無同意或
拒絕可言，上訴人於過程中縱有強行壓制被害人之行為，亦不至
於妨礙被害人依其意思決定而行動之自由。乃原判決竟認上訴人
係以強暴之方式對被害人為性交。另原判決認定上訴人以強暴之
方式對被害人為強制性交等情，係依憑被害人之指訴為其依據，
然被害人係屬精神障礙之人，其指訴各情是否可採非無疑義，上
訴人所為應屬刑法第二百二十五條第一項之乘機性交罪，乃原判
決竟單憑被害人之指訴，論上訴人以刑法第二百二十二條第一項
第三款之加重強制性交罪，於法有違。(二)、上訴人原審選任辯護
人於原審審理中為上訴人辯稱：被害人如不同意與上訴人發生性
行為，應不會從菜市場走到○○國中，再搭乘上訴人之車輛外出
，被害人事後並至上訴人攤位聊天等；苟被害人第一次未同意與
上訴人性交，其第二次應無再與上訴人外出並發生性行為之可能
；被害人苟係遭上訴人強制性交，其受過教育何以未告知其父母
，被害人嗣因懷孕怕遭父母責罵，才說是遭上訴人強制性交等情
，足見上訴人辯稱：伊係經被害人同意而與其性交等情，係屬事
實。又上訴人為有家庭之人，上訴人要求被害人不要將性交之事
說出，本屬人之常情。乃原審未詳細斟酌上情，復未說明上情何
以不能為有利於上訴人論斷之理由。另依彰化基督教醫院鑑定書
之記載，被害人對上訴人之性交並無同意或拒絕之能力可言，且
被害人於性交過程中亦可能因不適而要求暫停，尚不得以上訴人
於過程中壓在被害人身上，即為不利於上訴人之認定。再依被害
人相關供述各情以觀，亦足見上訴人係經被害人之同意而與其性
交。乃原審未詳細斟酌上情，即以違背經驗法則之理由，逕為不
利於上訴人之認定，於法有違等語。
惟查：原判決認定上訴人有原判決事實欄所記載，即對於精神、
身體障礙之女子犯強制性交罪二次之犯行，係以訊據上訴人坦承
於如原判決事實欄所載時、地，將其生殖器插入被害人陰道內，
先後二次與被害人發生性關係之事實，上訴人雖否認有何強制性
交之犯行，辯稱：係被害人同意與伊性交云云。然查上訴人有原
判決事實欄所載之犯行，業據被害人證述甚詳，且上訴人對被害
人為強制性交前，被害人曾以手推開上訴人，並向上訴人表示「
不要」等情，並據被害人指訴明確。另被害人於進行人工流產後
所取得之胚胎組織與上訴人之唾液，經送內政部警政署刑事警察
局鑑驗比對，認其親子關係機率預估為百分之99.99997，有該局
九十七年五月二十九日刑醫字第０九七００四六四０一號鑑驗書
附卷可稽。上訴人強行壓制被害人之身體，致其無法依其意思決
定而行動後，對被害人為性交，自屬以強暴方式對被害人為性交
。被害人係屬精神、身體障礙之人，有彰化縣政府以九十七年十
月二十一日府社障字第０九七０二一四四六六號函檢送之殘障者
鑑定表、被害人殘障手冊影本、彰化基督教醫院鑑定書附卷足證
，上訴人並自承知悉被害人係智能及身體障礙之人。依彰化基督
教醫院精神鑑定書內載被害人：「會談時內容貧乏，幾乎被動的
回應，知覺正常，情緒及情感表現合宜。」、「與個案會談，個
案提到自己國小成績不好……會被同學欺負。」等情以觀，足見
被害人行為能力雖約等於中度智能不足，然並非無陳述其感情知
覺之能力。參酌被害人於檢察官偵查及事實審法院審理中，均能
清楚辨認表達本案相關情節，且被害人指稱：上訴人與伊性交時
有喝酒等情，亦核與上訴人供承：伊第一次與被害人性交時有喝
酒等語相符，被害人顯無設詞誣陷上訴人之可能，其指訴各情係
屬事實。彰化基督教醫院精神鑑定書雖另謂：「個案之行為能力
約等於中度智能不足，且功能低落，幾乎無法正確認知性交的意
義，亦不具備常人的同意能力」等情，惟「幾乎無法正確認知性
交的意義」，與被害人就感覺好惡之知覺表現，究屬不同層面之
問題。參諸該鑑定書亦認被害人「知覺正常」，被害人於檢察官
偵查及事實審法院審理中，並均能清楚辨認表達本案相關情節，
已如前述，足見被害人就上訴人對其身體所施強暴之行為，顯非
無表示拒絕及反抗之能力。彰化基督教醫院鑑定書上開記載各情
，並不能為有利於上訴人之論斷。依上訴人供稱：伊與被害人發
生性行為後，有告知被害人不能將此事張揚等語，衡情苟被害人
係自願與上訴人發生性行為，上訴人何必惟恐他人知悉該事，另
參諸被害人指稱：上訴人叫伊不要說出與其性交之事；被害人行
為能力係約等於中度智能不足之人，突遭上訴人對其為強制性交
，不知如何處理及尋求協助等情以觀，被害人事後未將遭上訴人
強制性交之事告知家人，尚與常情不悖，上情並不能為有利於上
訴人之論斷。被害人行為能力係約等於中度智能不足之人，其就
本件重要情節之陳述前後均屬一致，自不得以其前後相關供述稍
有歧異，即認其供述各情全無可採。上訴人原審選任辯護人雖為
上訴人辯護稱：上訴人所為應屬刑法第二百二十五條第一項之乘
機性交罪等情。然本件被害人於遭上訴人強制性交之過程中，除
不斷向上訴人表示拒絕外，並出手欲推開上訴人，惟上訴人仍以
其身體強壓住被害人，致被害人之拒絕反抗無效，而遭上訴人強
制性交得逞，上訴人所為自該當於刑法第二百二十二條第一項第
三款之構成要件，上訴人原審選任辯護人上開為其辯解各情，並
無足取。上訴人否認辯解各情，無非係屬事後卸責之詞，不足採
信等情，予以綜合判斷。因而撤銷第一審判決，改判論處上訴人
對於精神、身體障礙之女子犯強制性交罪（二罪）罪刑，已於判
決內說明其所憑之證據及其認定之理由。按供述證據前後，雖稍
有參差或互相矛盾，事實審法院非不可本於經驗法則斟酌其他證
據作合理之比較定其取捨，從而供述證據之一部認為真實者予以
採取，亦非證據法則所不許。又證據之取捨與證據之證明力如何
，均屬事實審法院得自由裁量、判斷之職權；苟其此項裁量、判
斷，並不悖乎通常一般之人日常生活經驗之定則或論理法則，又
於判決內論敘其何以作此判斷之心證理由者，即不得任意指摘其
為違法，而據為提起第三審上訴之合法理由。原判決綜合上述各
項證據資料，認定上訴人確有如原判決事實欄所載之犯行等情，
乃其採證認事調查職權之合法行使，且無違背經驗法則等情事，
不容任意指為違法。原判決認定上訴人所為係犯刑法第二百二十
二條第一項第三款之罪，其於主文欄諭知上訴人對於精神、身體
障礙之女子犯強制性交罪，尚難認有事實及理由欄之認定記載與
主文欄之諭知不相適合之違法情事。原判決認定上訴人係以強暴
之方式違反被害人之意願而為性交，已說明其所依憑之證據及理
由。縱認原判決就上訴人原審選任辯護人相關辯解各情，未逐句
指駁何以不能為有利於上訴人論斷之理由，而有微疵，然於判決
之結果並無影響，依刑事訴訟法第三百八十條規定，仍不得據為
合法之第三審上訴理由。上訴人徒憑己意或就原判決已有說明之
事項，或就原審判斷證據證明力之合法職權行使，漫指其違法，
重為單純事實上之爭執，難謂係適法上訴第三審之理由，其上訴
違背法律上之程式，應予駁回。
據上論結，應依刑事訴訟法第三百九十五條前段，判決如主文。
中    華    民    國  九十九  年   十二   月   十四   日
                      最高法院刑事第一庭
                          審判長法官  董  明  霈  
                                法官  林  茂  雄  
                                法官  張  清  埤  
                                法官  張  祺  祥  
                                法官  洪  佳  濱  
本件正本證明與原本無異
                                      書  記  官  
中    華    民    國  九十九  年   十二   月   十六   日
                                                     ｍ

司法院資訊處製作；財團法人民間司法改革基金會備份。
